臺灣嘉義地方法院刑事裁定
111年度聲字第690號
聲明異議人  
即  受刑人  許東茂



上列聲明異議人即受刑人因違反洗錢防制法等案件，對於臺灣嘉
義地方檢察署檢察官之執行指揮（111年度執緝字第249號），聲
明異議及聲請易服社會勞動，本院裁定如下：                
    主    文
聲明異議及聲請易服社會勞動駁回。
    理    由
一、本件聲明異議意旨詳如附件聲明異議狀所載（如附件）。
二、按刑事訴訟法第484條規定，受刑人或其法定代理人或配偶
    以檢察官執行之指揮為不當者，得向諭知該裁判之法院聲明
    異議。而該條所稱「諭知該裁判之法院」，乃指對被告為有
    罪判決之裁判法院而言。查聲明異議人即受刑人許東茂（下
    稱受刑人）前因違反洗錢防制法等案件，經本院以111年度
    金簡字第9號判決判處有期徒刑3月，併科罰金新臺幣（下同
    ）1萬元，如易科罰金或易服勞役，均以1,000元折算1日確
    定等情，有前開判決及臺灣高等法院被告前案紀錄表各1份
    在卷可稽。是受刑人就嘉義地檢署檢察官依本院前開確定判
    決所為之執行指揮（111年度執緝字第249號）而聲明異議，
    程序上即為適法，先予敘明。
三、按「犯最重本刑為5年以下有期徒刑以下之刑之罪，而受6月
    以下有期徒刑或拘役之宣告者，得以新臺幣1,000元、2,000
    元或3,000元折算一日，易科罰金。但易科罰金，難收矯正
    之效或難以維持法秩序者，不在此限。」、「依前項規定得
    易科罰金而未聲請易科罰金者，得以提供社會勞動6小時折
    算1日，易服社會勞動。」、「受6月以下有期徒刑或拘役之
    宣告，不符第1項易科罰金之規定者，得依前項折算規定，
    易服社會勞動。」、「前2項之規定，因身心健康之關係，
    執行顯有困難者，或易服社會勞動，難收矯正之效或難以維
    持法秩序者，不適用之。」，刑法第41條第1至4項分別定有
    明文。即執行檢察官就受刑人是否確因易科罰金或易服社會
    勞動，而有難收矯正之效，或難以維持法秩序之情事，有裁
    量判斷之權限，法院僅得審查檢察官裁量時其判斷之程序有
    無違背法令、事實認定有無錯誤、其審認之事實與刑法第41
    條第1項但書、第4項之裁量要件有無合理關連、有無逾越或
    超過法律規定之範圍等問題，原則上不宜自行代替檢察官判
    斷受刑人有無上開情事。倘執行檢察官經綜合評價、衡酌後
    ，仍認受刑人有上開不適宜為易刑處分之情形，而為否准受
    刑人易科罰金或易服社會勞動之執行命令，則屬執行檢察官
    裁量權之合法行使範圍，自不得任意指為違法或不當。
四、經查：
  ㈠受刑人前因違反洗錢防制法等案件，經本院以111年度簡字第
    9號判決處有期徒刑3月，併科罰金1萬元確定，而後上開案
    件經移送執行後，經受刑人於111年4月1日具狀向臺灣嘉義
    地方檢察署聲請准予易服社會勞動，而後由臺灣嘉義地方檢
    察署於111年4月8日嘉檢曉二111執聲他304字第1119009424
    號函覆受刑人礙難照准，並同時傳喚受刑人於111年4月13日
    到案執行，而受刑人未遵期到案，經發布通緝後，於同年5
    月23日緝獲到案等情，業經本院調取臺灣嘉義地方檢察署11
    1年度執字第829號、111年度罰執字第142號111年度執聲他
    字第304、635號、111年度執緝字第249號、111年度罰執緝
    字第22號等卷確認無訛。
  ㈡再按為妥適運用刑法易服社會勞動之相關規定，並使檢察機
    關辦理易服社會勞動在執行作業上有統一客觀之標準可循，
    法務部乃訂定檢察機關辦理易服社會勞動作業要點，而檢察
    機關辦理易服社會勞動作業要點第5點第8項規定：「有下列
    情形之一者，應認有『確因不執行所宣告之刑，難收矯正之
    效或難以維持法秩序』之事由：1.三犯以上且每犯皆因故意
    犯罪而受有期徒刑宣告之累犯。2.前因故意犯罪而受逾六月
    有期徒刑之宣告，執行完畢或赦免後，五年以內故意再犯本
    案而受有期徒刑之宣告者。3.前因故意犯罪於假釋中，故意
    再犯本案而受有期徒刑之宣告者。4.三犯以上施用毒品者。
    5.數罪併罰，有四罪以上因故意犯罪而受有期徒刑之宣告者
    」、同要點第5條第9項規定：「有下列情形之一者，得認有
    『確因不執行所宣告之刑，難收矯正之效或難以維持法秩序』
    之事由：1.經通緝或拘提到案者。2.因有逃亡或反覆實施犯
    罪之虞而於執行時仍在押者，或另犯最輕本刑為五年以上有
    期徒刑之罪而於執行時仍在押者。3.前經准許易服社會勞動
    ，嗣無正當理由不履行或履行期間屆滿仍未履行完畢，致執
    行原宣告之徒刑或拘役者。4.前經緩刑或緩起訴處分附帶命
    提供義務勞務，未依規定履行義務勞務而被撤銷緩刑或緩起
    訴處分確定者。5.有不執行所宣告之刑，難收矯正之效或難
    以維持法秩序之其他事由者」，可知上開要點最終仍回歸刑
    法第41條第1項、第4項之非予發監難收矯正之效或難以維持
    法秩序之規範，賦予執行檢察官於個案有裁量權。且上開「
    三犯以上施用毒品」應認為有確因不執行所宣告之刑，難收
    矯正之效或難以維持法秩序之情形，是因考量施用毒品者易
    成癮、戒斷困難，再犯危險性高，且三犯以上足堪認定有成
    癮之情，故而認為倘若受刑人前有施用毒品三犯以上之情形
    ，因其一再觸法接觸毒品，再犯之危險性甚高，有入監執行
    之必要。
  ㈢本件臺灣嘉義地方檢察署就受刑人聲請准予易服社會勞動予
    以否准所執理由為「施用毒品案件三犯以上（106、107、10
    9、110年）依本署執行社會勞動辦法『應認不執行所宣告之
    刑，難收矯正之效或難以維持法秩序』」。又依卷附臺灣高
    等法院被告前案紀錄表，可見受刑人於106年間因施用毒品
    案件，經臺灣嘉義地方檢察署檢察官以106年度毒偵字第195
    、344號為附命完成戒癮治療緩起訴處分確定，而後其復因
    其他施用毒品案件，經本院以107年度嘉簡字第462號判決處
    有期徒刑2月確定，前揭緩起訴處分因此經撤銷後聲請簡易
    判決處刑，由本院以107年度嘉簡字第989號判決處有期徒刑
    3月、3月，應執行有期徒刑4月確定。而後又於109年間因施
    用毒品案件，經本院以109年度嘉簡字第1045號判決處有期
    徒刑3月確定。再於110年間因施用毒品案件，經臺灣嘉義地
    方檢察署檢察官以110年度毒偵字第700號為附命完成戒癮治
    療緩起訴處分確定。又於110年間因施用毒品案件，經本院
    以110年度毒聲字第524號裁定送觀察、勒戒確定。是堪認受
    刑人有上開臺灣嘉義地方檢察署所指106、107、109、110年
    間3次以上施用毒品案件之情事。而檢察官所為否准受刑人
    易服社會勞動之聲請，乃符合檢察機關辦理易服社會勞動作
    業要點之規範。則執行檢察官係審酌受刑人上述前案紀錄及
    本執行案之犯罪手段、造成之損害、再犯危險性等情，行使
    其裁量權，就不准受刑人易服社會勞動而有發監執行之理由
    為具體說明，並無逾越法律授權或專斷而違反比例原則等濫
    用權力之情事，亦符合正當法律程序之要求，自難認有合法
    或不當。
  ㈣至於受刑人之家庭及經濟、職業狀況，由刑法第41條第1項規
    定於94年2月2日修正後，業將原條文「因身體、教育、職業
    、家庭之關係或其他正當事由，執行顯有困難者」之要件刪
    除，修正理由略以：易科罰金制度旨在救濟短期自由刑之流
    弊，性質屬易刑處分，故在裁判宣告之條件上，不宜過於嚴
    苛，現行規定除「犯最重本刑為5年以下有期徒刑以下之刑
    之罪」、「而受6個月以下有期徒刑或拘役之宣告」外，尚
    須具有「因身體、教育、職業或家庭之關係或其他正當事由
    ，執行顯有困難」之情形，似嫌過苛，爰刪除「因身體、教
    育、職業或家庭之關係或其他正當事由，執行顯有困難」之
    限制，至於個別受刑人如有不宜易科罰金之情形，在刑事執
    行程序中，檢察官得依現行條文第1項但書之規定，審酌受
    刑人是否具有「確因不執行所宣告之刑，難收矯正之效，或
    難以維持法秩序」等事由，而為准許或駁回受刑人易科罰金
    之聲請，更符合易科罰金制度之意旨；因此，原條文中「因
    身體、教育、職業、家庭之關係或其他正當事由，執行顯有
    困難者」之要件既已刪除，就不再是檢察官審酌准否易刑處
    分的必要條件，異議人執此聲明異議，亦無依據。
  ㈤再者，刑罰之執行本屬執行檢察官之權限，法院自不得越俎
    代庖，逕命得否易服社會勞動。則檢察官所為命受刑人發監
    之執行指揮，既難認有何違法或不當，已如前述，異議人以
    「本人呈上地狀想申請本案刑法第41條第3項之規定聲請易
    服社會勞動」，向本院聲請准予易服社會勞動，自亦難認有
    理由。
  ㈥綜上所述，本件執行檢察官否准受刑人易服社會勞動命其入
    監執行，係依法執行其職權，核無逾越法律授權、專斷等濫
    用權力之情事，本件聲明異議及聲請易服社會勞動，均無理
    由，應予駁回。
五、依刑事訴訟法第486條、第220條之規定，裁定如主文。
中　　華　　民　　國　　111 　年　　8 　　月　　23　　日
                  刑事第五庭  法　官　郭振杰
上列正本證明與原本無異。
如不服本裁定，應於裁定送達後5日內向本院提出抗告狀（應附
繕本）。
中　　華　　民　　國　　111 　年　　8 　　月　　23　　日
                              書記官  王翰揚